臺灣高等法院刑事判決　　　　　　　　96年度上訴字第3464號
上　訴　人　臺灣臺北地方法院檢察署檢察官
上　訴　人
即　被　告　甲○○
選任辯護人　李逸文律師
　　　　　　許坤皇律師
　　　　　　蔡佩衿律師
上列上訴人，因違反著作權法等案件，不服臺灣臺北地方法院95
度訴字第1920號，中華民國96年7 月12日第一審判決（起訴案號
：臺灣臺北地方法院檢察署95年度偵字第14223 號），提起上訴
，本院判決如下：
    主  文
原判決撤銷。
甲○○連續明知係侵害著作財產權之重製物而散布，處有期徒刑
參月，如易科罰金，以銀元參佰元即新臺幣玖佰元折算壹日。減
為有期徒刑壹月拾伍日，如易科罰金，以銀元參佰元即新臺幣玖
佰元折算壹日。
扣案仿冒如附表所示商標之童裝壹件，沒收。
    事  實
一、甲○○係設臺北市○○區○○路491 號「臺北小魔女童裝店
    」負責人，明知如附表所示之「WHY AND 1/2」 商標圖樣，
    係乙○向經濟部智慧財產局申請登記註冊取得商標權，指定
    使用於如附表所示之童裝等商品，並授權童心服飾有限公司
    （下稱童心公司）使用該商標圖樣，迄今仍在專用期間內，
    非經商標權人之同意或授權不得使用；亦明知如附件「原樣
    」部分所示由小雞、小樹、花朵等或圓形點狀等圖樣組成之
    美術圖樣，係童心公司享有著作財產權美術著作，非經著作
    財產權人之同意或授權，不得意圖銷售而擅自重製；復明知
    其於民國（下同）94年5 月初自中國大陸廣東地區所販入及
    輸入，使用「WHO ARE 1/2」 此一近似於上開商標圖樣而有
    致相關消費者混淆誤認之虞之圖樣、並重製如附件「仿冒品
    」部分所示由小雞、小樹、花朵等圖樣組成美術著作之衣服
    120 件，與重製如附件「仿冒品」部分所示由圓形點狀等圖
    樣組成美術著作之裙子一批，係未得前述商標權人及著作財
    產權人同意或授權，而擅自使用「WHO ARE 1/2」 近似附表
    之商標及擅自重製附件「原樣」部分所示美術著作。竟基於
    販賣近似商標於同一商品，及散布侵害著作財產權之重製物
    之概括犯意，於前揭時地，以每件約新臺幣（下同）62元之
    價格，販入如附件「仿冒品」部分所示由小雞、小樹、花朵
    等圖樣組成之仿冒商標與美術著作之衣服120 件，與如附件
    「仿冒品」部分所示由圓形點狀等圖樣組成美術著作之裙子
    一批後，利用不知情貨運人員輸入臺灣，隨即於94年5 月間
    以每件70元價格，連續販賣前述衣服及裙子給衣服零售商，
    以賺取差價牟利，並致相關消費者有混淆誤認之虞，繼於94
    年5 月30日，在上址以每件70元之價格，出售上開侵害商標
    權及著作財產權衣服及裙子各5 件予不知情丙○○、楊惠如
    （均另案為不起訴處分），嗣為乙○及童心公司派員於94年
    6月8日在臺北縣樹林市○○街○段20巷9號，丙○○、楊惠如
    共同經營之「彩虹屋童裝店」內發現上開仿冒童裝，始循線
    查悉上情。
二、案經乙○、童心公司訴請臺灣臺北地方法院檢察署檢察官偵
    查起訴。
    理  由
一、告訴人於95年3月7日所提出之告訴狀，其告訴範圍包括附件
    「仿冒品」部分所示圓形點狀裙子，有該告訴狀及其所附之
    證物三在卷可稽（95年度他字第1833號卷1至3、9 頁），且
    起訴範圍包括上述圓形點狀裙子，此觀起訴書附件第1 頁，
    及告訴人所提出2005年春季號期刊封面可憑，堪認告訴人於
    偵查中業對上述圓形點狀裙子提出告訴，並經起訴，合先敘
    明。
二、訊據上訴人即被告（下稱被告）甲○○，固坦承是「臺北小
    魔女童裝店」之負責人，94年5 月初自大陸廣東地區以每件
    約62元價格販入及輸入品名「小樹公雞」之童裝及類似圓形
    點狀圖樣之裙子等情事，惟矢口否認有違反商標法、著作權
    法犯行，並先後辯稱：其固曾以每件70元之價格販售品名為
    「小樹公雞」之衣服即童裝給丙○○，亦曾販售過類似圓形
    點狀的裙子，但其所販賣衣服與裙子之圖樣均非扣案如附件
    「仿冒品」部分所示之圖樣，即侵害告訴人商標權及著作財
    產權衣服與裙子之圖樣，而是被告於原審庭呈的衣服，自未
    犯法云云。惟查：
(一)告訴人乙○係附表所示之「WHY AND 1/2」 商標圖樣之商標
    權人，其指定商品、專用期間等均如附表所示，並授權告訴
    人童心公司使用該商標圖樣，而如附件「原樣」部分所示由
    小雞、小樹、花朵等或圓形點狀等圖樣組成之美術圖樣，係
    童心公司享有著作財產權美術著作，於94年6 月間，告訴人
    派員在臺北縣樹林市○○街○段20巷9號丙○○、楊惠如共同
    經營之「彩虹屋童裝店」內發現使用「WHO ARE 1/2」 此一
    近似於上開商標圖樣之圖樣，並重製如附件「仿冒品」部分
    所示由小雞、小樹、花朵等圖樣組成之美術著作之衣服，與
    重製如附件「仿冒品」部分所示由圓形點狀等圖樣組成美術
    著作之裙子等情，業據告訴人陳述明確（95年度他字第1833
    號卷1、2頁），並有中華民國商標註冊證（同上卷4、5頁）
    、告訴人童心公司2005年春季期刊、真仿品對照照片、「彩
    虹屋童裝店」現場照片、貨單附卷可憑（同上卷 9、10、11
    、34頁），及告訴人所提如附件「原樣」部分所示真品衣服
    及裙子各1件，與「仿冒品」部分衣服及裙子各1件可證，復
    為被告所不否認，足徵上開情事，均係屬實。
(二)證人即告訴代理人丁○○○於原審時具結證述：「於94年下
    半年，告訴人在丙○○店裡有拍到，對於使用童心公司 WHY
    AND l/2 和童心公司所著作的服飾創作作品，是刊載童心公
    司2005年春季期刊，我們對丙○○等人發出律師函請其出面
    解決，童心公司有人到丙○○店裡面拍攝照片，拍攝的照片
    就如同刑事告訴狀證物三所附的照片，丙○○、楊惠如並於
    94年11月23日與童心公司達成和解，除賠償金額外，並同意
    事後在提出他人告訴時，願意出庭說明案件始末，丙○○提
    供被告的地址、小魔女童裝商號批發，這是由被告獨資經營
    的商號，地址是臺北市○○路491 號，電話00000000，行動
    0000000000，然後告訴人於95年3月7日對被告提出違反商標
    法及著作權法告訴。丙○○有提供如95年他字第1833號第34
    頁所示貨單，證明她是跟小魔女童裝買本件違反商標法、著
    作權法的衣服。告訴狀證物三，我們有拍出比較的照片，上
    面有仿冒品以及原樣的區分，原樣的部分，整個衣服的創作
    就是2005年春季期刊裡的創作，主提是小樹公雞系列，仿冒
    品的作品，幾乎跟我們一模一樣，足以混淆消費者的購買，
    英文字部分仿冒品是WHO ARE l/2，與我們WHY AND l/2商標
    部分，他們使用的英文字仿冒我們的商標、不管是位置、字
    體幾乎雷同。在證物三所示的紅色點狀裙子，我們認為這是
    侵害著作權，我們的原樣與仿冒品的式樣是一模一樣，也是
    在丙○○的店裡查獲。我所提出的二件仿冒童裝，就是當時
    在丙○○店裡查獲的，是童心公司佯裝成顧客去購買的。」
    等語（原審96年6 月28日審判筆錄2至6頁），而告訴人於94
    年6月8日派員至彩虹屋童裝店購買前述仿冒童裝之情，亦經
    告訴代理人丁○○○於原審準備程序陳明在卷（原審卷59頁
    ），是證人丁○○○就此部分見聞所為證述，自堪認有證據
    能力，且堪認與事實相符，而堪採信。
(三)證人丙○○於原審時具結證稱：「我以賣童裝為業，（提示
    告訴人所呈WHO ARE l/2服飾、紅色點狀裙子）這2件衣服，
    我有賣過，我那時到去松山區小魔女進貨。（提示95年他字
    第1833號第34頁）出貨單就是上述衣服貨單，紅色點狀裙子
    是另1 張貨單，是同一家貨單，差不多同一個時間，我們進
    這2 件貨單就是在庭被告開單給我，我們是現場交貨。點狀
    裙子我們一次就是進1包，1包就是5件或6件，1件70元。（
    提示告訴狀證物三）照片就是告訴人到我店裡查獲的，照片
    所照的查獲情形是當天的情形。我之前在偵查中所言是實在
    。除被告外，我也有跟其他人進貨」等語（原審96年6 月28
    日審判筆錄12至14頁），及檢察官偵查中具結證稱：「我在
    樹林保安街1段20巷9號開彩虹屋童裝店，但我們沒有掛招牌
    ，當時我是負責人，現在改為歡樂屋童裝店，我妹妹楊惠如
    是負責人。提示證物三是在我店內查到的仿冒品，我到松山
    永吉路那邊去跟小魔女童裝店批貨的。提示貨單是甲○○開
    給我的。我們當時買的時候, 真的不知道是仿冒的」等語（
    偵查卷13頁）。復於本院96年9 月19日審理交互詰問時為同
    一內容證述（參見本院卷64至67頁），而被告亦自承與證人
    丙○○間並無任何恩怨，則證人丙○○前揭證述，核與事實
    相符，並有證物可憑，應堪採信。
(四)被告提出「臺北小魔女」94年5 月25日給「小簡」的出貨單
    、及94年5 月28日給涂建仲的出貨單（原審卷40頁），其上
    均載有「貨號00000000000小樹公雞」，並於96年1月15日原
    審準備程序時，提出被告所賣「小樹公雞」之衣服，且證人
    戊○○、涂建仲於原審時具結證稱：渠等向被告購買「小樹
    公雞」衣服，就是前述被告96年1 月15日準備程序時所提出
    衣服，但不知悉被告與丙○○間交易之情形等語（原審96年
    6月28日審判筆錄6至11頁），惟查，被告於偵查中陳稱其無
    法提供賣給丙○○「小樹公雞」的衣服樣式，該批衣服已經
    全部賣完等語（偵查卷8頁，原審96年6月28日審判筆錄16頁
    ），是被告嗣提出供證人戊○○、涂建仲辨識衣服，與被告
    販售與證人丙○○的衣服是否相同，已非無疑。況且，證人
    丙○○於本院明確證述查獲之衣物即係被告所出售等情在卷
    ，自不因伊無從提出另一張貨單，而否定伊證述之可信，則
    證人戊○○、涂建仲之證述，自難為被告有利之認定。被告
    於本院再請求傳喚戊○○，欲證明丙○○被查獲衣物，非必
    然由被告所出售乙節，但依戊○○於本院所證，佐以丙○○
    先後於偵審中所證述情節，堪認該戊○○所證，亦難據為被
    告有利之認定。觀諸扣案「小樹公雞」童裝所使用之「 WHO
    ARE 1/2」，與告訴人所有如附表所示「WHY AND 1/2」商標
    圖樣，其整體外觀相似，使用之字體樣式及大小、置放位置
    均雷同，以具有普通知識經驗之消費者，於購買時施以普通
    所用之注意，可能會有所混淆，而誤認二商品來自同一來源
    ，應屬構成近似商標，復均使用於相同之童裝商品上，足認
    有使相關相費者發生混淆誤認之虞。再者，被告及選任辯護
    人於本院審理庭另提出告訴人週刊上所載貨號，與告訴人指
    稱被告出售貨單上貨號，明顯不同，但當時在庭證人丙○○
    仍堅稱扣案衣物係向被告買受等語在卷（本院卷68頁），佐
    以告訴人先查獲丙○○，再循線查獲被告之商店，堪認貨號
    差異，仍難據為被告有利認定。綜上所述，被告上開所辯，
    核係卸責之詞，不足採信，從而，本案事證明確，被告犯行
    洵堪認定，自應依法論科。
三、論罪科刑：
(一)被告行為後，刑法部分條文於94年2月2日經總統公布修正，
    並自95年7月1日起施行；又刑法施行法增訂第1條之1，亦於
    95年06月14日經總統公布，並自同年7月1日起施行。按行為
    後法律有變更者，適用行為時之法律，但行為後之法律有利
    於行為人者，適用最有利於行為人之法律，現行刑法第2 條
    第1 項定有明文。此條規定係規範行為後法律變更所生新舊
    法律比較適用之準據法，是刑法第2 條本身雖經修正，但刑
    法第2 條既屬適用法律之準據法，本身尚無比較新舊法問題
    ，於新法施行後，應一律適用裁判時之現行刑法第2 條之規
    定，為「從舊從輕」之比較。次按，本次刑法修正之比較新
    舊法，應就罪刑有關之共犯、未遂犯、想像競合犯、牽連犯
    、連續犯、結合犯，以及累犯加重、自首減輕暨其他法定加
    減原因（如身分加減）與加減例等一切情形，綜其全部罪刑
    之結果而為比較，最高法院95年5月23日95年度第8次刑庭會
    議決議參照。經查：
  1.被告行為後，刑法第33條第5款規定罰金刑為新臺幣1千元以
    上，以百元計算之，修正前規定罰金為1 元以上，且以銀元
    為計算單位，經依修正前罰金罰鍰提高標準條例第1 條前段
    ，以及現行法規所定貨幣單位折算新臺幣條例第2 條規定折
    算後，罰金刑則為新臺幣30元以上，經比較新、舊法結果，
    修正後之法律並未較有利於行為人。
  2.被告行為時刑法第56條規定：「連續數行為而犯同一之罪名
    者，以一罪論。但得加重其刑至二分之一」；被告行為後，
    上開法條已刪除。該項刪除雖非犯罪構成要件之變更，但已
    影響行為人刑罰之法律效果，自屬法律有所變更，有比較新
    舊法之必要。被告先後數次販賣仿冒商標商品及擅自重製物
    之行為，若依舊法規定，各僅以一罪論；若依新法，則均須
    分論併罰。經比較新舊法結果，應以其行為時舊法較為有利
    。而刑法第55條想像競合犯但書之修正，係科刑之限制，為
    法理之明文化，無庸比較新舊法，應適用裁判時法。
  3.關於易科罰金折算標準部分，被告行為時刑法第41條第1 項
    前段規定：「犯最重本刑為5 年以下有期徒刑以下之刑之罪
    ，而受6 個月以下有期徒刑或拘役之宣告，因身體、教育、
    職業、家庭之關係或其他正當事由，執行顯有困難者，得以
    1元以上3元以下折算1 日，易科罰金。」而被告行為時之易
    科罰金折算標準，即修正前罰金罰鍰提高標準條例第2 條規
    定（現已刪除），就其原定數額提高為1百倍折算1日，則被
    告行為時之易科罰金折算標準，應以銀元1百元以上3百元以
    下折算1日，經折算為新臺幣後，應以新臺幣3百元以上9 百
    元以下折算為1 日。惟95年7月1日修正公布施行刑法第41條
    第1項前段則規定：「犯最重本刑為5年以下有期徒刑以下之
    刑之罪，而受6 個月以下有期徒刑或拘役之宣告者，得以新
    臺幣1千元、2千元或3千元折算1日，易科罰金」。經比較修
    正前後之易科罰金折算標準，以95年7月1日修正公布施行前
    之規定，較有利於被告。依上所述，揆諸前揭最高法院決議
    及修正後刑法第2條第1項前段、後段規定之「從舊、從輕」
    原則，本件各應適用行為時、裁判時之法律論處。
(二)按，所謂重製指以印刷、複印、錄音、錄影、攝影、筆錄或
    其他方法直接、間接、永久或暫時之重複製作。於劇本、音
    樂著作或其他類似著作演出或播送時予以錄音或錄影；或依
    建築設計圖或建築模型建造建築物者，亦屬之；改作則指以
    翻譯、編曲、改寫、拍攝影片或其他方法就原著作另為創作
    。著作權法第3條第1項第5 款、第11款，分別定有明文，故
    改作與重製之區別，在於改作時另有新的創意表現，而重製
    則否；次按，著作權所保護之對象，係表達構想之形態及其
    原創性，所謂「重製」指以印刷、複印、錄音、錄影、攝影
    、筆錄及其他方法有形之「重要」複製作（參照最高法院84
    年度台上字第780 號裁判要旨）。從而，本件如附件所示圓
    形點狀圖樣裙子部分，真品（即原樣）與仿冒品一模一樣（
    告訴人所提其2005年春季期刊封面有紅色圓形點狀圖樣裙子
    ），另由小雞、小樹、花朵等圖樣組成之衣服部分，由附件
    所示可知，真品（即原樣）與仿冒品幾乎雷同，僅花朵花瓣
    弧度、樹下小信箱大小、顏色等稍有不同外，整體圖樣絕大
    部分相同，尚難認另有新的創意表現，為有形之「重要」複
    製作，仍屬重製，要堪認定。
(三)核被告上開所為，係犯著作權法第91條之1第2項明知係侵害
    著作財產權之重製物而散布罪、商標法第82條販賣仿冒商標
    商品罪，起訴書僅認係同法第91條之重製罪，而漏載著作權
    法第91條之1第2項，容有未洽，應予補充。被告意圖散布而
    持有及輸入侵害著作財產權之重製物之低度行為，為散布之
    高度行為所吸收，而輸入仿冒商標商品之低度行為，為販賣
    仿冒商標商品之高度行為所吸收，均不另論罪。其利用不知
    情之貨運人員輸入前揭重製物及仿冒商標商品，為間接正犯
    。被告先後多次散布侵害著作財產權重製物之行為，及先後
    多次販賣仿冒商標商品行為，均時間緊接、方法相同，觸犯
    構成要件之罪，顯係基於概括犯意反覆為之，均為連續犯，
    應依修正前刑法第56條規定各論以一罪，並加重其刑。被告
    一行為，同時散布侵害著作財產權重製物及販賣仿冒商標商
    品，為想像競合犯，應從一重明知係侵害著作財產權重製物
    而散布罪。原審經審理之結果，認被告罪證明確，予以論科
    ，固非無見，但查，被告犯罪時間在96年4 月24日前，所犯
    符合中華民國九十六年罪犯減刑條例，原審未及適用減刑，
    自有違誤。被告提起上訴，否認上開犯行，核非可取，檢察
    官以原審未及適用減刑條例予以減刑有所未當，指摘原判決
    不當，核為有理由，自應由本院撤銷改判。爰審酌被告散布
    侵害著作財產權之重製物及販賣仿冒商標商品之行為，嚴重
    影響告訴人之權益，未與告訴人達成民事損害賠償之和解，
    犯後否認犯行態度，但所販賣散布數量及價值非鉅，其犯罪
    動機、手段、犯罪所得利益等一切情狀，量處被告有期徒刑
    三月，減為一月十五日，並均依法諭知易科罰金之折算標準
    ，以示懲儆。扣案仿冒如附表所示商標之童裝1 件（即附件
    仿冒品中「小樹公雞」童裝），不問屬於被告與否，應依商
    標法第83條宣告沒收。扣案圓形點狀圖樣裙子1 件（即附件
    仿冒品中圓形點狀圖樣之裙子），被告業已出售，非屬被告
    所有，不予宣告沒收。
四、公訴意旨另以：被告甲○○未經告訴人乙○及童心公司同意
    ，先於不詳時地，將附件中所示「原樣」之上開小樹、小雞
    、花朵、圓形點狀等圖樣美術著作重製於童裝上，並擅自將
    「WHO ARE 1/2」 此一近似於上開商標圖樣商標使用於上開
    侵害童心公司著作權之童裝上，致相關消費者有混淆誤認之
    虞，因認被告此部分涉犯著作權法第91條第2 項意圖銷售而
    重製罪嫌及商標法第81條第3款使用仿冒商標罪嫌云云。
(一)茲按，犯罪事實應依證據認定之，無證據不得認定犯罪事實
    ，刑事訴訟法第154條第2項定有明文。又事實之認定，應憑
    證據，如未能發現相當證據，或證據不足以證明，自不能以
    推測或擬制之方法，以為裁判基礎（最高法院40年臺上字第
    86號判例參照）。且認定犯罪事實所憑之證據，雖不以直接
    證據為限，間接證據亦包括在內，然無論直接或間接證據，
    其為訴訟上之證明，須於通常一般之人均不致於有所懷疑，
    而得確信其為真實之程度者，始得據之為有罪之認定，倘其
    證明尚未達到此一程度，而有合理性懷疑之存在時，即無從
    為有罪之認定（最高法院76年臺上字第4986號判例參照）。
(二)經查，被告否認前述使用「WHO ARE 1/2 」近似附表商標圖
    樣、如附件「仿冒品」部分所示由小雞、小樹、花朵等圖樣
    組成之衣服、如附件「仿冒品」部分圓形點狀圖樣裙子重製
    物，是其所製造生產，而辯稱：其係從中國大陸廣東地區所
    購買等語，茲告訴代理人丁○○○於檢察官偵查中陳稱未在
    被告處查獲製造工廠等語（偵查卷13、14頁），此外，復查
    無其他證據證明被告確有公訴人所指此部分之犯行，此部分
    不能證明被告犯罪，惟公訴意旨認此與前開論罪科刑部分之
    犯罪事實，有修正前刑法第55條牽連犯之裁判上一罪關係，
    爰不另為其無罪之諭知，併此敘明。
據上論斷，應依刑事訴訟法第369條第1項前段、第364條、第299
條第1項前段，著作權法第91條之1第2 項，商標法第82條、第83
條，刑法第11條前段、第2條第1項、第55條，修正前刑法第56條
、第41條第1項前段，修正前罰金罰鍰提高標準條例第2條，中華
民國九十六年罪犯減刑條例第2條第1項第3款、第7條第2項、第9
條，判決如主文。
本案經檢察官羅榮乾到庭執行職務
中　　華　　民　　國　　96　　年　　9 　　月　　28　　日
 　　　　　       刑事第十四庭審判長法　官  陳志洋
                                    法　官  沈宜生
                                    法　官  蔡聰明
以上正本證明與原本無異。
不得上訴。
                                    書記官  陳建邦
中　　華　　民　　國　　96　　年　　9 　　月　　29　　日
附錄：本案論罪科刑法條全文
著作權法第91條之1：
擅自以移轉所有權之方法散布著作原件或其重製物而侵害他人之
著作財產權者，處3 年以下有期徒刑、拘役，或科或併科新臺幣
五十萬元以下罰金。
明知係侵害著作財產權之重製物而散布或意圖散布而公開陳列或
持有者，處3年以下有期徒刑，得併科新臺幣7萬元以上75萬元以
下罰金。
犯前項之罪，其重製物為光碟者，處6月以上3年以下有期徒刑，
得併科新臺幣20萬元以上2百萬元以下罰金。但違反第87條第4款
規定輸入之光碟，不在此限。
犯前二項之罪，經供出其物品來源，因而破獲者，得減輕其刑。
